臺灣士林地方法院刑事判決　　　　　　　95年度易字第1364號
公　訴　人　臺灣士林地方法院檢察署檢察官
被　　　告　己○○
　　　　　　　　　　　層15號.
選任辯護人　謝天仁　律師
　　　　　　陳淑真　律師
上列被告因竊佔案件，經檢察官提起公訴（95年度偵字第7544號
），本院判決如下：
    主  文
己○○無罪。
    理  由
一、公訴意旨略以：被告己○○與志全科技股份有限公司（下稱
    志全公司）、鍾振洋、戊○○皆為「都柏林社區」C 區C 棟
    建物所有權人。被告己○○意圖為自己不法之利益，於民國
    94年4 月間起，擅自將臺北市○○區○○街180 巷11號地下
    一層之14、15號住處及地下二層之14、15號前之公共通道設
    立大門，封閉公共通道，並設置水池庭園造景，擺設雕像、
    沙石及石塊，排除志全公司、鍾振洋、戊○○及其他所有權
    人之通行使用。嗣經都柏林C 區C 棟管理中心即仲維實業有
    限公司（下稱仲維公司）及臺北市政府建築管理處（下稱建
    管處）函請改善，己○○僅將大門拆除易以布幕，並未將造
    景移除。因認被告涉犯刑法第320 條第2 項之竊佔罪嫌等語
    。
二、首按犯罪事實應依證據認定之，無證據不得認定犯罪事實；
    不能證明被告犯罪者，應諭知無罪之判決，刑事訟訴法第15
    4 條第2 項、第301 條第1 項分別定有明文。又事實之認定
    ，應憑證據，如未能發現相當之證據，或證據不足以證明，
    自不能以推測或擬制之方法，以為裁判之基礎；且認定犯罪
    事實所憑之證據，無論直接或間接證據，其為訴訟上之證明
    ，須達於通常一般之人均不致有懷疑，而得確信其為真實之
    程度者，始得據為有罪之認定，倘其證明尚未達到此一程度
    ，而有合理之懷疑存在時，尚難為有罪之認定基礎，最高法
    院40年台上字第86號、76年台上字第4986號判例可資參照。
    次按刑法第320 條第2 項竊佔罪係以意圖為自己或第三人不
    法之利益，而竊佔他人之不動產為要件，本件係處罰故意犯
    ，如出於過失誤認有權使用而占用者，自不成立本罪。
三、次按證人丁○○於檢察事務官95年9 月6 日偵查中之證述，
    因係審判外之言詞陳述，且未具結，被告及辯護人均表示無
    證據能力，而檢察官並未舉證證明該證述有何較有可信之特
    別情況，且為證明犯罪事實存否所必要之情形，核依刑事訴
    訟法第159 條第1 項之規定，不得作為證據。又本件公訴人
    認被告涉犯刑法竊佔罪嫌，無非以被告己○○於偵查中之供
    述、告訴代理人孫大龍律師、溫惠美律師於偵查中之指述、
    證人即都柏林社區住戶丁○○於偵查中之證述及現場照片18
    張、仲維公司94年10月25日仲維字10251 號函、建管處95年
    3 月27日北市工建寓字第09562120400 號函、被告竊佔區域
    示意圖（B1）、（B2）各一紙為證而認定被告確實有在94年
    2 月到6 月間，在臺北市○○區○○街180 巷11號地下一層
    14 、15 號及臺北市○○區○○街180 巷11號地下二層14、
    15號之公共通道上設置大門，且在上開公共通道設置水池庭
    園造景，擺設雕像、沙石及石塊，竊佔上開不動產公共通道
    區域為據。
四、訊之被告己○○固坦承有於上開時、地設置大門、水池庭園
    造景，擺設雕像、沙石及石塊，並經本院受命法官於95年11
    月17日現場勘驗無訛，且有勘驗時拍攝之現場照片（參見本
    院卷(一)第28至36頁）及告訴人志全公司、鐘振洋及戊○○提
    出之現場照片20張附卷（參見他字偵查卷第8 至9 頁、偵字
    偵查卷第22至32頁）為證，應甚明確。惟被告堅決否認有竊
    佔犯行，辯稱：「買賣契約書上出賣人丁○○跟蔡秀明同意
    我可以在住宅前的走廊做裝潢，此合約記載很明確，現在告
    訴人告我竊佔，實際上告的人是丁○○跟蔡秀明，94年6 月
    3 日我搬進去之前，房子就已經裝潢好了，當時仲維實業有
    限公司就在門口，他們都知道我有裝潢，我住的地方是大樓
    最底部，沒有人住，當初丁○○等人有跟我講，如果我住的
    那一端有設個門，就可以省下一筆警衛的支出，我就同意，
    而設了個門，我買該屋，出賣人卻遲遲無法過戶，94年1 月
    28日丁○○到我公司說『可否將B2買下來？』，我就買B2的
    房子，當天給丁○○現金600 萬元，買下該屋所有權，在合
    約裡面也有記載我可以在走廊裝潢，94年6 月30日丁○○的
    保證票退票，不能過戶給我，94年9 月23日德盈公司要我搬
    家，我在10月26日請教律師施行假扣押B2，10月當天扣押時
    ，丁○○在門口貼公告說我設1 個門，妨害逃生，95年1 月
    24日到建管處檢舉我，4 月份告我竊佔。在竊佔過程，我還
    每個月付3,000 元跟仲維實業有限公司承租公共區域，我要
    去公共區域一定要經過走廊，如果我要竊佔，根本無須每月
    付3,000 元承租該公共區域。」等語。經查：
  (一)本院於95年11月8 日查得位於臺北市○○區○○街180 巷11
    號地下一層之1 至33即該樓層全部房屋所有權人分別為志全
    公司（即之1 至之3 、之5 至之11，計10戶）、大方廣科技
    股份有限公司（即之12至之13、之16至之19，計6 戶）、被
    告己○○（即之14至之15，計2 戶）、林國明（即之20至之
    26、之28，計8 戶）、馮佩茹（即之27，計1 戶）、神頌智
    慧有限公司（即之29至之33，計5 戶）。而位於臺北市○○
    區○○街180 巷11號地下二層之1 至33即該樓層全部房屋所
    有權人分別為神頌智慧有限公司（即之1 至之3 、之5 ，計
    4 戶）、張安錫（即之6 至之7 ，計2 戶）、戊○○（即之
    8 至之9 ，計2 戶）、鐘振洋（即之10至之11，計2 戶）、
    丙○○（即之12至之13，計2 戶）、利眾科技有限公司（即
    之14至之19，計6 戶）、葉大殷（即之20至之33，計14戶）
    。共用部分則為上開所有權人分別共有，此有臺北市松山地
    政事務所95年11月8 日北市松地三字第09531800 900號函及
    所附臺北市建物登記公務用謄本在卷（參見本院卷(一)第96至
    23 2頁）可稽，應甚明確。則被告己○○自承其將位於臺北
    市○○區○○街180 巷11號地下一層之14、15號住處及地下
    二層之14、15號前共用之通道設立大門，並設置水池庭園造
    景，擺設雕像、沙石及石塊等物品，雖未辯稱設置時已取得
    上開全部所有權人之同意，然其主觀上是否具有意圖為自己
    不法之利益，而竊佔他人不動產之犯罪故意？關係犯罪成立
    要件，自有釐清之必要。
  (二)證人丁○○於本院審理中結證稱：「（為何你有權利同意被
    告去使用是全體所有人共有的走廊？）根據跟建商的合約，
    買的時候是登記個別所有權人，這些房屋不是我一個人的。
    我們公司一次跟建商買下地下一層及二層的房屋，我們再出
    售給個別所有權人。我當然有權利去同意被告裝修，依據是
    建商去售房屋給我們時，房子是半成品還沒有建好，我們以
    扉涵有限公司名義跟建商購買臺北市○○區○○街180 巷11
    號地下一層及地下二層的房間，買的時候是毛胚屋，扉涵有
    限公司指定由這些登記人是所有權人，實際所有權人也是這
    些登記名義人，因為這些登記名義人一起同意由扉涵有限公
    司去購買，再轉給他們，而我是扉涵有限公司隱名投資人，
    所以我認為我有權利去幫他們作這樣的約定。」、「（臺北
    市○○區○○街180 巷11號地下一層之14、15號登記是大方
    廣公司，臺北市○○區○○街180 巷11號地下二層之14、15
    號登記是利眾科技有限公司，為何登記該兩家名字卻由你簽
    約？）因為我是這兩家公司的隱名合夥人。」、「（該4 間
    房屋登記所有權人是兩家公司，為何簽約時只有以大方廣公
    司名義簽約？）94年1 月間簽約時，我們92年就由利眾科技
    有限公司跟德盈建設公司辦理好買賣契約，但實際上利眾科
    技有限公司還沒有過戶登記取得權利。」、「（跟建商德盈
    建設公司買『都柏林社區』C 區C 棟房屋及55個車位，是由
    何人代表簽約？）由我太太蔡秀明代表扉涵有限公司簽約。
    」、「（志全科技公司、利眾科技有限公司、仲維實業有限
    公司及利向科技公司，與你有何關係？）他們都是登記所有
    權人，由扉涵有限公司跟他們協議好，由他們作為登記人，
    這些公司我都有作部分的投資。」、「（告訴人志全科技股
    份有限公司代表人丙○○、鐘振洋、戊○○之撤回本件告訴
    狀上其等印章是否均由你保管？）他們有授權請我來處理，
    當時章是我蓋的。」等語（以上參見本院卷(二)第3 至7 頁）
    ；並寰瀛法律事務所於95年3 月30日以寰字第146 號函說明
    該事務所受當事人德盈股份有限公司（下稱德盈公司）委託
    向扉涵科技股份有限公司（下稱扉涵公司）主張扉涵公司向
    德盈公司購買臺北市○○區○○街180 巷11號地下一層等共
    70戶房地與地下3 層52個車位，因有部分價款遲延未給付，
    應於期限內給付，否則要解除契約等情，有該函影本1 紙附
    卷（參見本院卷(一)第52至53頁）可憑；再被告己○○於93年
    5 月24日與大方廣科技股份有限公司（下稱大方廣公司）訂
    約購買臺北市○○區○○街180 巷11號地下一層之14、15號
    之買賣契約及94年1 月28日與大方廣公司訂約購買臺北市○○區○○街180 巷11號地下二層之14、15號之買賣契約時，
    大方廣公司之代表人均為丁○○及其妻子蔡秀明，並由蔡秀
    明將大方廣公司及其負責人張安錫之印章交由甲○○蓋印於
    上開契約書上之事實，亦為證人甲○○於本院審理中結證無
    訛（參見本院卷(二)第29至30頁）。足認上開「都柏林社區」
    C 區C 棟門牌為臺北市○○區○○街180 巷11號地下一層1
    至33號及臺北市○○區○○街180 巷11號地下二層1 至33號
    係由德盈公司建造完成後出售予扉涵公司，再由丁○○及其
    妻子蔡秀明代表扉涵公司分別出售登記予目前之所有權人，
    其中所有權登記在大方廣公司及利眾科技有限公司名下之系
    爭房屋亦由丁○○及其妻蔡秀明代表該2 家公司出售予被告
    ，則在上述所有房屋之買賣契約洽商過程中，丁○○當有權
    代表賣方與買方約定上開房屋所屬建築物中共有部分之使用
    方式，自甚明確。
  (三)依上述被告己○○於93年5 月24日與大方廣公司訂立之臺北
    市○○區○○街180 巷11號地下一層之14、15號買賣契約書
    及94年1 月28日與大方廣公司訂立之臺北市○○區○○街18
    0 巷11號地下二層之14、15號買賣契約書所示（參見偵字偵
    查卷第16至17頁及第72至74頁買方即被告提出之買賣契約書
    影本），前者附註約定「本戶前面走廊同意買方自行裝修
    設計。但不得自行設置圍籬。」、附註約定「本戶走廊買
    方施作裝璜以維護安全，唯需留設逃生出入口，但消防安檢
    及結構事項由買方負責相關責任。」，後者附註八約定「本
    戶走廊買方施作裝璜以維護安全，唯需留設逃生出入口，但
    消防安檢及結構事項由買方負責相關責任。」，而經代書甲○○書立上開附註時，賣方代表丁○○及其妻蔡秀明均在場
    同意並蓋印，此為證人即被告簽約時之代表乙○○及賣方之
    代書甲○○於本院審理中結證明確（參見本院卷(二)第11至12
    頁、第29至30頁），堪予認定。至證人丁○○於本院審理中
    否認上開事實，自難採信。
  (四)本院受命法官於95年11月17日至上開現場勘驗，該臺北市○○區○○街180 巷11號地下一層之14、15號及地下二層之14
    、15號前共用之通道係位於該等樓層之盡頭，設有白色布幕
    、水池庭園造景，擺設兵馬俑、馬車輪、石板、卵石、花瓶
    及黃砂，均置於地面，而非固著地面完全阻礙通行，且該二
    樓層通道之安全門均未遭阻擋，可通出入，應認合於上開買
    賣契約附註所示「施作裝璜」之約定甚明。而告訴人等於告
    訴狀中雖主張被告曾於該通道前設有一大門（即上述白色布
    幕處，被告已拆除大門），完全封閉公共通道，且證人丁○○於本院審理中亦結證稱：該大門有上鎖，但被告有說他不
    會將大門上鎖或是給一把大門的鑰匙給管委會等語（參見本
    院卷(二)第10頁），因該大門現已拆除，被告究有無將該門上
    鎖，完全封閉公共通道，尚難單憑其等片面之指證遽為認定
    。而被告辯稱：因走廊盡頭有一通往屋外之樓梯，經丁○○
    同意設置一大門以節省警衛之開銷，所以在上開買賣契約書
    附註約定「施作裝璜以維護安全」，並設一大門以維護安全
    等語，核之上開現場設置狀況及證人丁○○亦曾提及被告曾
    說他不會將大門上鎖或是給一把大門的鑰匙給管委會等語以
    觀，足認被告係因相信上開買賣契約附註約定而為大門之設
    置，並未設置圍籬，或排除其他住戶之通行使用，自甚明確
    。
  (五)從而，本件被告上開設置大門、水池庭園造景，擺設雕像、
    沙石及石塊等行為固未取得上開樓層所有區分所有權人之同
    意，然因其與代表大方廣公司之丁○○為上開買賣契約附註
    之約定，相信丁○○有權管理及約定共有部分之使用方式，
    且丁○○確實在上述樓層所有房屋之買賣契約洽商過程中，
    有權代表賣方與買方約定上開房屋所屬建築物中共有部分之
    使用方式，其主觀上之認知並無不合情之處，且告訴人等已
    具狀表示誤會而撤回本件竊佔之告訴，有撤回告訴狀1 紙在
    卷（參見本院卷(一)第27頁）可憑，又被告事後亦已拆除上開
    物品，有被告陳報之照片在卷（參見本院卷(二)第47至55頁）
    可憑，實難被告主觀上具有意圖為自己不法之利益，而竊佔
    他人不動產之犯罪故意，至為明確。
五、綜上所述，被告所辯未竊佔等情尚非無據，堪予採信。公訴
    人所舉上開證據尚不足而使本院無合理懷疑而認定被告涉有
    竊佔犯行，此外，復查無其他積極證據足資證明被告涉有竊
    佔之犯行，自屬不能證明被告犯罪，應為無罪之諭知。
據上論斷，應依刑事訴訟法第301 條第1 項，判決如主文。
本案經檢察官林宏松到庭執行職務。
中　　華　　民　　國　　96　　年　　2 　　月　14　　日
                  刑事第一庭審判長法  官  洪英花
                                  法  官  林清吉
                                  法  官  雷雯華
以上正本證明與原本無異。
如不服本判決，應於判決送達後10日內，向本院提出上訴狀。
                                  書記官  陳如玲
中　　華　　民　　國　　96　　年　　2 　　月　　14　　日
